臺灣宜蘭地方法院民事裁定　　　　　　100年度消債抗字第3號
抗　告　人　呂金燕
即　債務人
相　對　人　中國信託商業銀行股份有限公司
法定代理人　辜松
相　對　人　聯邦商業銀行股份有限公司
法定代理人　李憲章
代　理　人　陳偉介
相　對　人　萬泰商業銀行股份有限公司
法定代理人　盧正昕
代　理　人　莊政文
相　對　人　匯豐（台灣）商業銀行股份有限公司
法定代理人　李鐘培
相　對　人　遠東國際商業銀行股份有限公司
法定代理人　洪信德
相　對　人　花旗（台灣）商業銀行股份有限公司
法定代理人　管國霖
相　對　人　澳商澳盛銀行集團股份有限公司台北分公司
法定代理人　經天瑞
代　理　人　李軼倫
相　對　人　台北富邦商業銀行股份有限公司
法定代理人　韓蔚廷
相　對　人　臺灣新光商業銀行股份有限公司
法定代理人　李增昌
代　理　人　謝妁恩
相　對　人　台新國際商業銀行股份有限公司
法定代理人　吳清文
相　對　人　新光行銷股份有限公司
法定代理人　李明新
相　對　人　臺灣銀行股份有限公司
法定代理人　張道明
上列抗告人因消費者債務清理條例聲請免責事件，對於民國100
年3月1日本院99年度消債聲字第18號裁定提起抗告，本院裁定如
下：
    主  文
抗告駁回。
抗告程序費用新台幣壹仟元由抗告人負擔。
    理  由
一、抗告意旨略以：原裁定雖認債務人每月平均收入為新台幣（
    下同）37,000元，即包括債務人薪資25,000元及女兒陳昱嫻
    資助12,000元。然實情並非如此，因為陳昱嫻打工收入每月
    僅17,000元，已需非常節儉始足夠自己之生活費，豈能每月
    再資助債務人12,000元。且更生償還計畫從每月2,000 元陸
    續提高至每月9,000 元，仍無法與債權人達成協議，此即女
    兒資助部分從5,000元提高至12,000 元之主因，但此均已超
    出債務人能力許多，實在是不得已才將更生轉為清算。事實
    上陳昱嫻每月有時資助債務人3,000元或5,000元不等，已足
    使債務人感到欣慰。又原裁定所提及之通信貸款實為債務整
    合、預借現金是因為已經入不敷出、繳納保險費部分均是最
    基本之費用，是債權人所提出之資料百分之90均是用在生活
    必須之消費。債務人從未有過奢侈浪費，不僅從未至百貨公
    司、珠寶銀樓消費，也未曾買過精品服飾，更未有將債務轉
    嫁債權人之心態。為此請求廢棄原裁定，惠予債務人免責之
    諭知。
二、按法院為終止或終結清算程序之裁定確定後，除別有規定外
    ，應以裁定免除債務人之債務；又法院裁定開始清算程序後
    ，債務人有薪資、執行業務所得或其他固定收入，而普通債
    權人之分配總額低於債務人聲請清算前2 年間，可處分所得
    扣除自己及依法應受其扶養者所必要生活費用之數額者，法
    院應為不免責之裁定。但債務人證明經普通債權人全體同意
    者，不在此限。消費者債務清理條例第132條、第133條分別
    定有明文。而消費者債務清理條例第133 條立法理由係為避
    免債務人濫用清算程序以獲免責，並敦促有清償能力者，利
    用薪資、執行業務所得或其他固定收入清償債務而免責，爰
    以債務人聲請清算前2 年間，可處分所得扣除自己及依法應
    受其扶養者所必要生活費用之數額為計算基礎，以為裁定免
    責之依據，進而保障債權人可受最低清償。
三、經查：
（一）本件債務人於97年6月25日聲請更生，經本院於97年11 月
      27日以97年度消債更字第82號裁定開始更生程序，惟債務
      人提出之更生方案未能依消費者債務清理條例第60條之規
      定獲得視為債權人會議之可決，且經本院斟酌其所提出之
      更生方案，其條件客觀上亦難稱公允，經本院於99年2月9
      日以99年度消債清字第2 號裁定開始清算程序。嗣因聲請
      人之財產不敷清償清算費用、財團債務等，經本院於99年
      10月26日以99年度司執消債清字第2 號裁定終止清算程序
      確定在案等情，有上開卷宗及裁定在卷可稽。
（二）再者，依債務人於97年6月25 日聲請更生時所提出之財產
      及收入狀況說明書（見本院97年度消債更字第82號卷宗第
      13頁）、98年2月24日、同年4月30日提出之更生償還計畫
      及財產及收入狀況說明書（見本院97年度執消債更字第16
      號卷宗第197頁、第198頁及第279頁、第281頁）、98年12
      月2日更生償還計畫及財產及收入狀況報告書（見本院 98
      年度司執消債更字第39號卷宗第46頁、第47頁），可見債
      務人於裁定清算前2年之期間每月有薪資收入25,000 元以
      及陳昱嫻之資助12,000元之固定收入。而陳昱嫻97年度至
      99 年度依序每年確實有225,120元、232,800元、232,360
      元之薪資收入，此有稅務電子閘門財產所得調件明細表可
      證。是計算陳昱嫻該期間平均每月收入有19,174元（〔22
      5120+232800+232360〕/36=19174，元以下四捨五入），
      衡情確實足以資助其母親即債務人每月12,000元。是可認
      債務人於裁定清算前2 年間每月有薪資及第三人資助合計
      37,000元之固定收入。至於抗告意旨指稱陳昱嫻僅不定時
      資助3,000元至5,000元不等，並未每月資助12,000元云云
      ，顯然係原審對其為不利之裁定後始另為之說詞，實難採
      憑。
（三）另依上開債務人所提出之更生償還計畫與財產及收入狀況
      說明書關於債務人每月平均必要支出之記載，可見債務人
      平均每月之必要支出約為33,357元。（〔35006+35527+34
      997+27898〕/4=33357）是債務人於裁定清算前2年間，其
      可處分之固定收入扣除必要生活費後仍有剩餘（00000-00
      000=3643），然普通債權人於上開清算程序中分配金額則
      為零。是堪認普通債權人之分配總額顯然低於債務人聲請
      清算前2 年間，可處分所得扣除自己及依法應受其扶養者
      所必要生活費用之數額。此外，經本院函詢全體普通債權
      人之意見，該等債權人均表示債務人應不予免責，有該等
      債權人之民事陳報狀附原審卷宗可稽，足見債務人未經普
      通債權人全體同意其免責，是債務人有消費者債務清理條
      例第133 條前段所定應不予免責之情事，且未經普通債權
      人全體同意其免責，揆諸首揭規定，本件債務人不得免責
      。又本件債務人既有消費者債務清理條例第133 條前段所
      定應不免責之情事，是本院即無需再就債務人有無因浪費
      、賭博或其他投機行為致財產顯然減少或負擔過重之債務
      而生開始清算之原因，並因情節重大而應為不免責之事由
      予以審究，附此敘明。
（四）綜上，原審所為不免責之裁定，核無違誤，抗告意旨指摘
      原裁定不當，求予廢棄並裁定免責，為無理由，應予駁回
      。另抗告人於受本院不免責之裁定確定後，繼續清償債務
      ，而各普通債權人受償額均達其債權額之20％以上者，抗
      告人仍得依消費者債務清理條例第142 條規定聲請裁定免
      責，一併敘明。
四、綜上，本件抗告為無理由，依消費者債務清理條例第15條，
    民事訴訟法第495條之1第1項、第449條第1項、第95 條、第
    78條，裁定如主文。
中    華    民    國    100    年    9    月     26     日
                  臺灣宜蘭地方法院民事庭
                    審判長法  官  林翠華
                          法  官  林俊廷
                          法  官  蔡仁昭
正本係照原本作成。
本裁定除以涉及法律見解具有原則上之重要性者外，不得再抗告
；如提再抗告，應於收受送達後10日內委任律師為代理人向本院
提出再抗告狀（須附繕本），並繳納再抗告費新臺幣1,000元。
中    華    民    國   100    年    9     月    27    日
                          書記官  邱淑秋